【裁判字號】    98,訴,639
【裁判日期】    990413
【裁判案由】    分割共有物
【裁判全文】
臺灣彰化地方法院民事判決  98年度訴字第639號
原      告  戊○○
訴訟代理人  楊振芳律師
被      告  Ｅ○○
            巳○○
            庚○○
            辰○○
            Ｈ○○
            乙○○○
            Ｉ○○
            Ｌ○○
            宇○○
            Ｂ○○
            Ｃ○○
            黃○○
            Ｐ○○○
            Ａ○○
            Ｇ○○
            申○○
            Ｆ○○
            辛○○
            壬○○
            玄○○
            寅○○
            丑○○
            卯○○
            癸○○
            己○○
            戌○○
            亥○○
            丙○○○
            天○
            子○○
            宙○○
            酉○○
兼上二人共同
法定代理人  地○○
被      告  午○○
            未○○
            甲○○○
            Ｑ○○
            Ｒ○○
上  一  人
訴訟代理人  丁○○
被      告  Ｄ○○○○○○
            Ｋ○○
            Ｊ○○
                        117號
上三人共同
訴訟代理人  Ｍ○○
被      告  Ｏ○○○
上  一  人
訴訟代理人  Ｎ○○
上列當事人間請求分割共有物事件，本院於民國99年3月30日言
詞辯論終結，判決如下：
    主      文
被告Ｅ○○、巳○○、庚○○、辰○○、Ｈ○○、Ｊ○○、Ｋ○○、黃裕竤、乙○○○、Ｉ○○、黃熠峰、宇○○、Ｂ○○、Ｃ
○○、黃○○、Ｐ○○○、Ａ○○、Ｇ○○、申○○、張金傳、
辛○○、壬○○、玄○○、寅○○、丑○○、卯○○、癸○○、
己○○、戌○○、亥○○等應就其被繼承人張墩所有坐落彰化縣
埔心鄉○○○段171地號、地目田、面積1770.63平方公尺土地，
應有部分10000分之362，辦理繼承登記。
被告天○、子○○、地○○、宙○○、張家靜、午○○、未○○
等應就其被繼承人張魏所有前項土地，應有部分50000分之181
，辦理繼承登記。
兩造共有之前項土地其分割方法，如附圖案所示編號Ａ部分面積
372.36平方公尺分歸被告Ｑ○○、Ｒ○○按應有部份各2分之1共
同取得，編號Ｂ部分面積1398.27平方公尺分歸原告取得。
原告應提出新台幣陸拾陸萬伍仟伍佰玖拾壹元、被告Ｑ○○、Ｒ
○○應共同提出新台幣壹萬肆仟參佰伍拾貳元，以補償被告Ｅ○○、巳○○、庚○○、辰○○、Ｈ○○、Ｊ○○、Ｋ○○、黃裕
竤、乙○○○、Ｉ○○、黃熠峰、宇○○、Ｂ○○、Ｃ○○、黃
○○、Ｐ○○○、Ａ○○、Ｇ○○、申○○、張金傳、辛○○、
壬○○、玄○○、寅○○、丑○○、卯○○、癸○○、己○○、
戌○○、亥○○等（即張墩之繼承人）新台幣伍拾壹萬陸仟肆佰
壹拾參元、補償被告Ｏ○○○新台幣伍萬壹仟陸佰肆拾壹元、補
償被告丙○○○新台幣伍萬壹仟陸佰肆拾壹元、補償被告天○、
子○○、地○○、宙○○、張家靜、午○○、未○○等（即張魏
之繼承人）新台幣伍萬壹仟陸佰肆拾壹元、補償被告甲○○○
新台幣捌仟陸佰零柒元。
訴訟費用由兩造依附表一所示之應有部分比例負擔。
    事實及理由
一、本件除被告Ｅ○○、甲○○○、Ｒ○○、張賴玲華外，其餘
    被告均受合法通知，且未於最後言詞辯論期日到場，核無民
    事訴訟法第386條各款所列情形，爰依原告聲請，由其一造
    辯論而為判決。
二、本件原告起訴主張：
  (一)坐落彰化縣埔心鄉○○○段171地號、地目田、面積1770.63
    平方公尺土地為原告與被告魏德華、Ｏ○○○、丙○○○、
    甲○○○暨其餘被告之被繼承人張墩、張魏參所共有，其應
    應有部分如附表一所示，上開土地原共有人張墩已於34年5
    月29日死亡，其繼承人原為張美桃、張朝榮、張仁貴、張尚
    春，惟張美桃、張尚春亦分別於76年6月7日、65年10月21日
    死亡，因直接繼承或代位繼承之故，張墩之繼承人為被告Ｅ
    ○○、巳○○、庚○○、辰○○、Ｈ○○、Ｊ○○、Ｋ○○
    、黃裕竤、乙○○○、Ｉ○○、黃熠峰、宇○○、Ｂ○○、
    Ｃ○○、黃○○、Ｐ○○○、Ａ○○、Ｇ○○、申○○、張
    金傳、辛○○、壬○○、玄○○、寅○○、丑○○、卯○○
    、癸○○、己○○、戌○○、亥○○等30人，上開繼承人迄
    未就張墩所遺系爭土地所有權之應有部分10000分之362辦理
    繼承登記，又系爭土地之原共有人張魏亦已於83年6月21
    日死亡，其應有部分因直接繼承或再次繼承應由被告天○、
    子○○、地○○、宙○○、張家靜、午○○、未○○等人繼
    承，被告天○等7位繼承人復迄未就張魏所遺上開土地所
    有權之應有部分50000分之181辦理繼承登記，爰依法請求判
    命張墩之繼承人即被告Ｅ○○等30人、張魏之繼承人即被
    告天○等7人，應分別就被繼承人張墩、張魏所遺上開土
    地所有權之應有部分辦理繼承登記。另共有人之一魏德華已
    於98年4月13日死亡，其妻魏游藤早已於86年9月12日死亡，
    依法並無繼承權，就其所遺之應有部分10000分之2103、面
    積372.36平方公尺，已由其繼承人即被告Ｑ○○、Ｒ○○辦
    理繼承登記在案，渠二人應有部份各20000分之2103。
  (二)本件系爭土地張墩之應有部分為1000分之362、核算面積僅
    64.1平方公尺，由被告Ｅ○○等30人共同繼承，每人應繼分
    之土地面積僅約2平方公尺，分配後分得之人根本無法利用
    ，縱被告Ｅ○○等30人分割後仍然保持共有，因本件系爭土
    地地形呈不規則，西面之深度長而東面之深度甚短，若將之
    分配在西面其寬度將甚少，若將之分配在東面則深度過淺，
    且渠等亦恐將需支付予其他共有人為數不少之土地差額，均
    將無法於分配後妥善利用之。而被繼承人張魏之原應有部
    分與被告Ｏ○○○、丙○○○之應有部分均為50000分之181
    ，面積均各只有6.41平方公尺，被告甲○○○之應有部分為
    300000分之181，面積亦只有1.07平方公尺，均甚微小，原
    物分配顯然無法為有效之利用；再被告Ｑ○○、Ｒ○○之應
    有部分各為20000分之2103，合計面積為372.36平方公尺，
    與系爭土地南側相鄰之同地段299地號土地為其所有，系爭
    土地之西面現亦由其利用，做為相鄰之299地號土地連外道
    路使用，故將如附圖所示即彰化縣溪湖地政事務所收文日期
    文號98年12月21日溪地二字1474號複丈成果圖，編號Ａ部分
    面積372.36平方公尺分配與被告Ｑ○○、Ｒ○○最為適當，
    而其餘Ｂ部分面積1398.27平方公尺之土地，則分歸原告取
    得，再將系爭土地囑託鑑價，依鑑價之結果，而由兩造互為
    補償之，以示公允。
  (三)系爭土地並無不能分割之事由，亦未定有不分割之期限，惟
    不能為協議分割，為盡地利，爰依民法第823條、第824條之
    規定，請求准予原物分割，並以金錢補償之，並聲明：1.被
    告Ｅ○○、巳○○、庚○○、辰○○、Ｈ○○、Ｊ○○、Ｋ
    ○○、黃裕竤、乙○○○、Ｉ○○、黃熠峰、宇○○、Ｂ○○、Ｃ○○、黃○○、Ｐ○○○、Ａ○○、Ｇ○○、申○○
    、張金傳、辛○○、壬○○、玄○○、寅○○、丑○○、卯
    ○○、癸○○、己○○、戌○○、亥○○等30人應就其被繼
    承人張墩所遺系爭土地之應有部分10000分之362辦理繼承登
    記。2.被告天○、子○○、地○○、宙○○、張家靜、午○○、未○○等7人應就其被繼承人張魏所遺系爭土地之應
    有部分50000分之181辦理繼承登記。3.兩造共有系爭土地准
    予原物分割，其分割方法為如附圖所示Ａ部分面積372.36平
    方公尺分歸被告Ｑ○○、Ｒ○○2人共同取得；Ｂ部分面積
    1398.27平方公尺分歸原告取得；原告、被告Ｑ○○、被告
    Ｒ○○應各依主文第4項所示之金額予以補償其餘被告。5.
    訴訟費用按兩造應有部分比例負擔。
三、被告則以：
  (一)被告甲○○○、Ｒ○○部分：對鑑定結果並無意見。
  (二)被告Ｏ○○○部分：分割後希望與被告丙○○○保持共有，
    該鑑定結果對土地之補償價值過低。
  (三)被告丙○○○部分：分割後希望與被告張賴玲華保持共有。
  (四)被告Ｈ○○、Ｋ○○、Ｉ○○、天○、乙○○○部分：並未
    有建物坐落系爭土地上。
  (五)被告Ｅ○○、Ｊ○○、Ｋ○○、Ｄ○○○○○○部分：就其
    等於系爭土地之應有部分同意分割後，原告以鑑價方式補償
    。
  (六)其餘被告經合法通知，未於言詞辯論期日到場，亦未提出書
    狀作何聲明或陳述。
四、查本件原告主張座落彰化縣埔心鄉○○○段171地號、地目
    田、面積1770.63平方公尺土地為原告與訴外人魏德華、被
    告Ｏ○○○、丙○○○、甲○○○暨其餘被告之被繼承人張
    墩、張魏所共有，其應有部分如附表一所示，上開土地原
    共有人張墩已於34年5月29日死亡，其繼承人原為張美桃、
    張朝榮、張仁貴、張尚春，惟張美桃、張尚春亦已分別於76
    年6月7日、65年10月21日死亡，故張墩之繼承人為被告Ｅ○○、巳○○、庚○○、辰○○、Ｈ○○、Ｊ○○、Ｋ○○、
    黃裕竤、乙○○○、Ｉ○○、黃熠峰、宇○○、Ｂ○○、Ｃ
    ○○、黃○○、Ｐ○○○、Ａ○○、Ｇ○○、申○○、張金
    傳、辛○○、壬○○、玄○○、寅○○、丑○○、卯○○、
    癸○○、己○○、戌○○、亥○○等30人，迄未就張墩所有
    上開土地之應有部分10000分之362辦理繼承登記，又系爭土
    地之原共有人張魏亦已於83年6月21日死亡，其繼承人即
    被告天○、子○○、地○○、宙○○、張家靜、午○○、未
    ○○等7人，迄未就張魏所遺上開土地所有權之應有部分
    500 00分之181辦理繼承登記等事實，業據其提出土地登記
    簿謄、戶籍謄本為證，且為到場之被告所不爭執，自堪信為
    真實。兩造間既無不分割之約定，亦無因物之使用目的不能
    分割之情形，就分割方法又不能達成協議，從而，原告訴請
    被告Ｅ○○等30人就張墩所有之應有部分、被告天○等7人
    就張魏所有之應有部分辦理繼承登記及准予裁判分割，揆
    諸民法第八百二十三條第一項前段規定，核無不合，應予准
    許。
五、經查，系爭土地上僅有原告之鋼架鐵皮屋，面積為1231.95
    平方公尺，其餘為空地等情，業經本院會同溪湖地政人員勘
    驗現場屬實，並製有勘驗筆錄及彰化縣溪湖地政事務所收件
    日期文號98年9月14日溪地二字第1022號複丈成果圖附卷可
    稽。按分割之方法不能協議決定，或於協議決定後因消滅時
    效完成經共有人拒絕履行者，法院得因任何共有人之請求，
    命為下列之分配：一以原物分配於各共有人。但各共有人均
    受原物之分配顯有困難者，得將原物分配於部分共有人。二
    原物分配顯有困難時，得變賣共有物，以價金分配於各共有
    人；或以原物之一部分分配於各共有人，他部分變賣，以價
    金分配於各共有人。以原物為分配時，如共有人中有未受分
    配，或不能按其應有部分受分配者，得以金錢補償之，民法
    第824條第2項、第3項定有明文。又法院定分割方法時，必
    須考量兩造之利益、意願，由土地上建物現況、各共有人原
    使用位置、分割後各共有人分得土地之方整及利用價值，予
    以衡量。查系爭土地共有人張墩之應有部分為1000分之362
    ，核算面積僅64.1平方公尺，由被告Ｅ○○等30人共同繼承
    ，每人應繼分之土地面積僅約2平方公尺，而被繼承人張魏
    之應有部分與被告Ｏ○○○、丙○○○之應有部分均為50
    000分之181，面積各僅有6.41平方公尺，被告甲○○○之應
    有部分為300000分之181，面積亦只有1.07平方公尺，均甚
    微小，原物分配後上開被告顯然無法為土地之有效利用，另
    系爭土地應有部份比例最高者為原告，且土地上僅有原告所
    有之鋼架鐵皮建物，扣除被告Ｑ○○、Ｒ○○等2人應分得
    部分之土地後，將其餘被告可得分配之面積分歸原告取得，
    較能使土地為完整之利用，因此將附圖所示編號Ｂ部分分歸
    原告取得，又被告Ｑ○○、Ｒ○○因毗鄰之同地段299地號
    土地為渠等所使用，該土地並由系爭土地西側向北通行員鹿
    路，其二人亦表示於分割後願意保持共有，故將附圖所示編
    號Ａ部分分歸被告Ｑ○○、Ｒ○○共有取得，尚稱妥適，至
    於原告及被告Ｑ○○、Ｒ○○以外之其餘被告則以金錢補償
    之，是依附圖所示分割方案，分割後各筆土地較為方整，有
    利日後土地利用，應足採用，乃爰判決如主文第三項所示。
六、再按法院裁判分割共有物，除應斟酌各共有人之利害關係，
    及共有物之性質外，尚應斟酌共有物之價格，倘共有人中有
    不能按其應有部分受分配，或所受分配之不動產，其價格不
    相當時，應認有民法第八百二十四條第三項之共有人中有不
    能按其應有部分分配之情形，法院即得命以金錢補償之。本
    件土地依前揭方法分割後，除原告及被告Ｑ○○、Ｒ○○外
    ，其餘共有人並未按其應有部分受分配取得土地，又按應有
    部份部分比例可分配取得之面積各有增減，且由於位置不同
    ，價值亦生差距，宜以金錢相互補償。經本院函請華聲企業
    發展鑑定顧問有限公司鑑定相互補償價額，其鑑定結果為：
    員鹿路路線價位區每坪新台幣（下同）29,300元，員鹿路裡
    地價位區每坪25,200元，各共有人增減差額分析表如附表二
    所示，此有該公司99年3月9日華聲字第14721號函附不動產
    鑑定報告書附卷可考。本院審酌該份報告書係根據當地里鄰
    環境、交通情況、公共設施、使用現況、經濟發展程度及房
    地產交易現況等因素，及依據國際估價原則，即成本估價法
    、市場估價法、所得估價法三種，並參考路線估價法、地段
    率遞減法、深度遞減法、平均法、預測原則、不動產市場資
    料、各項經營指標，再以最後之評估推定數為土地鑑定之價
    值，並以18米線區○鄰街地與裡地，並參考路角地、裡地、
    袋地、盲地、不規則地等影響地價因素，做為整體評估之參
    考，另經該單位派員市調鄰近不動產交易現況得知，由於本
    區域都市化程度較低，所有權狀態多為世代傳承，故少有土
    地交易情形，所調查之土地市價行情，大多數係查訪當地居
    民，或收集鄰近村里之不動產銷售資料以供為本案地價評比
    參考，認其鑑定結果，堪予採信，故以此計算補償金額，即
    原告應提出補償金665,591元、被告Ｑ○○、Ｒ○○應共同
    提出補償金14,352元，張墩之繼承人即被告Ｅ○○等30人應
    受補償516,413元、被告Ｏ○○○、被告丙○○○應各受補
    償51,641元、張魏之繼承人即被告天○等7人應受補償51,
    641元、被告甲○○○應受補償8,607元。
七、又按因共有物分割、經界或其他性質上類似之事件涉訟，由
    敗訴當事人負擔訴訟費用顯失公平者，法院得酌量情形，命
    勝訴之當事人負擔其一部，民事訴訟法第八十條之一定有明
    文，故本件訴訟由勝訴之原告亦負擔一部分訴訟費用，併此
    敘明。
八、結論：原告之訴為有理由，依民事訴訟法第78條、第80條之
    1、第85條第1項但書，判決如主文。
中    華    民    國    99    年    4     月    13    日
                  民事第一庭    法  官  黃倩玲
以上正本係照原本作成。
如對判決上訴，應於判決送達後20日內向本院提出上訴狀。
中    華    民    國    99    年    4     月    13    日
                                書記官  黃幼華
附表一
┌────┬────────┐
│共有人  │應有部分        │
├────┼────────┤
│戊○○  │300000分之222611│
├────┼────────┤
│Ｏ○○○│50000分之181    │
├────┼────────┤
│丙○○○│50000分之181    │
├────┼────────┤
│甲○○○│30000分之181    │
├────┼────────┤
│Ｑ○○  │20000分之2103   │
├────┼────────┤
│Ｒ○○  │20000分之2103   │
├────┼────────┤
│張  墩  │10000分之632    │
├────┼────────┤
│張魏  │50000分之181    │
└────┴────────┘

司法院資訊處製作；財團法人民間司法改革基金會備份。
